【裁判字號】    90,訴,538
【裁判日期】    920729
【裁判案由】    分割共有物
【裁判全文】
臺灣嘉義地方法院民事判決  九十年度訴字第五三八號
    原      告  子○○原名蕭.
    被      告  甲  ○
    訴訟代理人  葉榮棠律師
    複代理人    奚淑芳律師
                劉烔意律師
                王清海律師
                莊安田律師
    被      告  丙○○        .
                壬○○        .
                辛○○        .
                乙○○        .
    被      告  丑○○        .
    訴訟代理人  王清海律師
    被      告  己○○        .
                庚○○        .
                丁○○      .
                癸○○      .
                戊○○        .
右列當事人間請求分割共有物事件，本院判決如左：
    主      文
坐落嘉義市○○段一四五八地號土地，面積二０七二．二０平方公尺（地目：田），
其分割方法，如附圖記載（嘉義市地政事務所九十年十二月三日收件字第一一三五號
複丈成果圖，其中蕭茂林應更正為子○○）：
代號Ａ部分面積九八．六七平方公尺，應分歸被告乙○○取得。
代號Ｂ部分面積九八．六七平方公尺，應分歸被告辛○○取得。
代號Ｃ部分面積九八．六七平方公尺，應分歸被告壬○○取得。
代號Ｄ部分面積四九．三四平方公尺，應分歸原告取得。
代號Ｅ部分面積四九．三四平方公尺，應分歸被告己○○取得。
代號Ｆ部分面積四九．三四平方公尺，應分歸被告癸○○取得。
代號Ｇ部分面積四九．三四平方公尺，應分歸被告庚○○取得。
代號Ｈ部分面積四九．三四平方公尺，應分歸被告戊○○取得。
代號Ｉ部分面積四九．三四平方公尺，應分歸被告丁○○取得。
代號Ｊ部分面積二九六．０三平方公尺，應分歸被告甲○取得。
代號Ｋ部分面積五九二．０六平方公尺，應分歸被告丙○○取得。
代號Ｌ部分面積五九二．０六平方公尺，應分歸被告丑○○取得。
本案訴訟費用由被告丙○○、丑○○各自負擔十二分之四；被告甲○負擔十二分之二
；被告乙○○、辛○○、壬○○平均負擔十二分之一；原告及被告己○○、癸○○、
庚○○、戊○○、丁○○平均負擔十二分之一。
    事實及理由
壹、原告主張：
  一、嘉義市○○段一四五八地號土地（以下簡稱；本件土地），面積二０七二．二
      ０平方公尺（地目：田），為雙方共有，原告及被告己○○、癸○○、庚○○
      、戊○○、丁○○土地應有部分各是四十二分之一，被告乙○○、辛○○、壬○○土地應有部分各為二十一分之一，被告甲○應有部分十四分之二，被告丙○○、丑○○土地應有部分各十四分之四。本件土地並無不得分割約定，法律
      上也沒有不能分割的情形，因雙方無法達成分割協議，於是，原告根據共有物
      分割請求權法律關係，提出分割方案，而請求裁判分割本件土地。
  二、提出土地登記謄本及地籍圖影本各一份，作為證明。
貳、被告抗辯：
    被告甲○不同意裁判分割，並表示本件土地已有分割協議，雙方祖先交換土地使
    用，而由被告使用本件土地，故請求駁回原告訴訟。
    被告丙○○同意分割本件土地，且在民國九十年十一月二十七日、及九十二年四
    月二十九日提出二個分割方案。
    被告己○○同意被告己○○九十年十一月二十七日所提分割方案。
    被告丑○○同意原告所提分割方案，並表示因被告乙○○、辛○○、壬○○為兄
    弟，原告及被告己○○、癸○○、庚○○、戊○○、丁○○為兄弟，而且應有部
    分的土地面積均不大，分割而相鄰在一起，彼此可以互相利用，增加土地價值，
    至於被告甲○、丑○○及丙○○等三人應有部分土地面積較大，則以面臨北港路
    ，由左至右，依序分割，符合公平原則。
    被告庚○○同意分割，但則未表示任何意見。
    被告乙○○、壬○○、己○○、癸○○、戊○○、丁○○等人，經過本院合法通
    知，均無正當理由，未向本院請假，被告乙○○、己○○、癸○○、戊○○、丁○○沒有在言詞辯論期日，被告壬○○未在最後言詞辯論期日，到場陳述意見，
    同時，本案沒有民事訴訟法第三百八十六條所規定的情形出現（請看附錄法條）
    ，因此，本院依照原告聲請，由原告針對未到的六位被告單獨辯論而直接判決。
參、本院判斷：
  一、本件土地為共有，雙方均未爭執  並有土地登記謄本及本院九十年七月二十五
      日勘驗筆錄附卷證明，可以採信。
  二、依照民法第八二三條第一項規定：「各共有人，得隨時請求分割共有物。但因
      物之使用目的不能分割或契約訂有不分割之期限者，不在此限」、第八二四條
      規定：「共有物之分割，依共有人協議之方法行之。分割之方法，不能協議決
      定者，法院得因任何共有人之聲請，命為左列之分配：１、以原物分配於各共
      有人。２、變賣共有物，以價金分配於各共有人。以原物為分配時，如共有人
      中，有不能按其應有部分受分配者，得以金錢補償之」，本件土地並沒有因為
      使用目的而不能分割，或是有不得協議分割的情形，故原告請求裁判分割本件
      土地，符合法律規定，應該准許。
      至於被告甲○抗辯本件土地已有分割協議，但原告及被告辛○○、丙○○均否
      認，而且，被告甲○並未提出證據證明，故不能被本院採信。
  三、法院裁判分割共有物時，應考量各種因素，作最有利於共有人與不動產使用的
      分割，例如；共有人間的公平性、共有土地利用上的經濟效用、共有物的使用
      現狀、共有人間的利害關係、共有人的意願以及分割共有物後的利用價值等作
      為綜合考量。
      本院九十年七月二十五日至現場勘驗，本件土地上有一間汽車公司兼保養廠，
      占用大部分土地面積，有九十年七月十一日嘉義市地政事務所收件字第五九一
      號複丈成果圖附卷證明。
      本件土地形狀如附圖記載，呈現上下平整，左下邊稍微往內彎斜，右上邊亦往
      外稍稍突出，但右上邊土地界線，仍大致齊整，對於是否將會分到右邊的土地
      ，各共有人均未計較，比較有爭議的是；因為左邊土地界線不平整，各共有人
      均不願分到左邊土地。因此，本院九十二年四月三十日將本件土地送鑑定，亦
      即左邊土地的不平整界線，是否會因而減少土地交易價格。經過財團法人臺灣
      公證鑑定中心鑑定結果；附圖記載左邊土地，與旁邊方整土地交易價格，每坪
      價差約四千一百元，若面積減小，則價差約每坪九千五百元，若對附圖記載左
      邊土地單獨判斷，價格差異主要為面寬大小，面積大小的差別或有影響購買者
      意願，但整體而言，並不影響到土地市場價格。有該中心九十二年五月十三日
      （９２）證估克字第０５０１２號報告書附卷佐證。由此可見，本件土地的交
      易價格並不會因為分到的左邊土地面積大小而受影響，最主要的是分割土地面
      臨北港路的面寬大小。
      本件土地的分割方案，除原告提出一份外，另有被告丙○○提出二個分割方案
      。被告丙○○九十二年四月二十九日所提分割方案，其中將左邊土地分給被告
      甲○，由於其應有部分土地面積二九六．０三平方公尺，面臨北港路的土地面
      寬不大，依照鑑定報告結論，可能影響土地交易價格，故不為本院所採。
      原告所提分割分案與被告丙○○另一分割方案，不論分割土地順序或形狀，均
      大致相同，其中最大差別在於；二個分割方案對於左邊土地的分割，原告主張
      由被告丙○○取得，被告丙○○則主張應由被告丑○○取得。
      由於被告丙○○與丑○○應有部分土地面積均是五九二．０六平方公尺，而按
      照鑑定報告結論，若單獨判斷本件左邊的土地，只有土地面寬會影響交易價格
      ，不論是原告或被告丙○○的分割方案，其中被告丙○○、丑○○應有部分土
      地面積均相同，故其土地面寬亦相同，但原告及被告辛○○九十年十一月二十
      七日均向本院表示同意按照被告丙○○所提分割方案，被告甲○並未表示不同
      意見。因此，本院認為各共有人現均未使用本件土地，而是由被告甲○租給他
      人做汽車保養廠兼買賣營業，所以，本件土地應納入考慮因素的只是；分割後
      ，各共有人所分得土地的交易價格是否有所改變或者因土地位置而有交易上的
      價差。參照以上鑑定報告結論，不論是誰分得左邊土地，除非土地面寬大小因
      素外，分割後的土地所在位置，並不會影響土地交易價格，而被告丙○○（九
      十年十一月二十七日）的分割方案，已顧及各共有人間的公平，而且，原告及
      被告辛○○也同意此一分割方案，被告甲○亦未表示反對，不論是被告丙○○
      或丑○○分得左邊土地，二人土地面積均是五九二．０六平方公尺，不論種植
      或做其他土地規劃，均可將土地發揮最大效用。故被告丙○○（九十年十一月
      二十七日）所提分割方案，可以被本院採用。如此分割土地，不僅符合土地今
      後的經濟效用，分割後更能發揮土地再利用的實益，故判決分割如主文第一項
      的記載。
  四、被告等人的訴訟行為，是出於防衛自己本身權益而有其必要性，依照民事訴訟
      法第八十一條第二款規定：「因左列行為所生之費用，法院得酌量情形，命勝
      訴之當事人負擔其全部或一部：敗訴人之行為，按當時之訴訟程度，為伸張或
      防衛權利所必要者」，故應由原告負擔一部分訴訟費用。
肆、訴訟費用負擔的依據，依照民事訴訟法第八十一條第二款、第八十五條第一項前
    段，判決如主文。
中      華      民      國      九十二    年      七    月      二十九  日
                                  臺灣嘉義地方法院民事第二庭
                                      法  官  甘  大  空
右為正本係照原本作成
如對本判決上訴須於判決送達後廿日內向本院提出上訴狀
中      華      民      國      九十二    年      七    月      二十九  日
                                      書記官  蕭  琪  男
~F0~
~T40~
附錄法條：
民事訴訟法第三八六條：「有左列各款情形之一者，法院應以裁定駁回前條聲請，並
延展辯論期日：
一  不到場之當事人未於相當時期受合法之通知者。
二  當事人之不到場，可認為係因天災或其他不可避之事故者。
三  到場之當事人於法院應依職權調查之事項，不能為必要之證明者。
四  到場之當事人所提出之聲明、事實或證據，未於相當時期通知他造者。」


司法院資訊處製作；財團法人民間司法改革基金會備份。
